臺灣臺南地方法院刑事判決　
110年度易字第184號
聲  請  人  臺灣臺南地方檢察署檢察官
被      告  林香君

                   籍設臺南市○○區○○里○○000○0號（臺南○○○○
                   ○○○○安定辦公處）




上列被告因違反毒品危害防制條例案件，經檢察官聲請簡易判決
處刑（109年度毒偵字第1761號），本院認不宜以簡易判決處刑
（109年度簡字第2973號），改依通常程序審理，判決如下：
    主  文
本件公訴不受理。
    理  由
一、聲請簡易判決處刑意旨略以：被告甲○○前因施用毒品案件，
    經依法院裁定送觀察、勒戒後，認有繼續施用毒品之傾向，
    再依法院裁定送強制戒治後，於民國88年12月31日停止強制
    戒治釋放出所，並經臺灣屏東地方檢察署檢察官以89年度戒
    毒偵字第220號案件為不起訴處分確定；又於90年間，因施
    用毒品案件，經臺灣屏東地方法院以90年度易字第551號判
    決處有期徒刑8月確定。詎其仍未戒除毒癮，復基於施用第
    二級毒品之犯意，於109年7月7日上午7時許，在其位於臺南
    市○○區○○路0段000巷00號406房之居所內，以將甲基安非他
    命放置於玻璃球內燒烤，再吸食所產生煙霧之方式，施用第
    二級毒品甲基安非他命1次。嗣被告因另涉販賣毒品案件，
    經警於同年7月8日下午3時20分許，在臺南市○○區○○000○0號
    前，拘提到案，且經員警執行附帶搜索後，扣得其持有之行
    動電話2支等物，復經警持本院核發之搜索票，至被告上開
    居所執行搜索，當場扣得吸食器2組、分裝袋1包等物，而後
    警方持臺灣臺南地方檢察署檢察官核發之鑑定許可書，採集
    被告之尿液送驗，檢驗結果呈安非他命、甲基安非他命陽性
    反應，因認被告涉犯毒品危害防制條例第10條第2項之施用
    第二級毒品罪嫌等語。
二、按毒品危害防制條例已於109年1月15日修正公布，自同年7
    月15日施行，其中第20條、第23條將施用毒品之刑事處遇程
    序「5年後再犯」、「5年內再犯」之追訴要件，各修正為「
    3年後再犯」、「3年內再犯」，參照修法理由之內容，係認
    施用毒品者具「病患性犯人」之特質，並參諸世界各國之醫
    療經驗及醫學界之共識，咸認施用毒品成癮者，其心癮甚難
    戒除，如觀察、勒戒或強制戒治執行完畢釋放後，3年後始
    再有施用第一級、第二級毒品之行為者，足見其有戒除毒癮
    之可能，宜再採以觀察、勒戒方式戒除其身癮及以強制戒治
    方式戒除其心癮之措施，為能放寬觀察、勒戒或強制戒治制
    度之適用時機，以協助施用者戒除毒癮，爰修正第3項；同
    條例第23條第2項亦配合修正為「觀察、勒戒或強制戒治執
    行完畢釋放後，3年內再犯第10條之罪者，檢察官或少年法
    院（地方法院少年法庭）應依法追訴或裁定交付審理。」，
    可知本次修法對於施用毒品者施以觀察、勒戒、強制戒治，
    或依法追訴（或裁定交付審理）之適用範圍，係確立初犯為
    具「病患性犯人」之特質應先經一完整之醫療處置，3年內
    再犯者應依法追訴（或裁定交付審理），3年後再犯則裁定
    觀察、勒戒，殆無疑義。但對於3犯以上距最近1次觀察、勒
    戒或強制戒治執行完畢釋放後，逾3年者，究應適用同條例
    第20條第3項或第23條第2項處理，本次修法未明確規定，惟
    基於罪刑法定之明確性原則、法文之文義解釋，參諸觀察勒
    戒等治療處置，乃結合醫師、觀護人、社工心理諮商等不同
    領域之專業人員參與之保安處分措施，目的除在戒除施用毒
    品者身癮、心癮之措施外，並企圖重新塑造生活紀律，改變
    其病態行為，與刑罰之執行並不相同，無法以刑罰補充或替
    代上開醫療處置之特性。從而，3犯以上如距最近1次觀察、
    勒戒或強制戒治執行完畢釋放後，已逾3年者，其間縱經判
    刑、執行，究與觀察勒戒或強制戒治已經完整之治療療程不
    同，無法補充或替代上開之醫療處置，均應再予觀察勒戒之
    機會，方為適法（最高法院109年度台上字第3240、3131號
    判決及最高法院刑事大法庭109年度台上大字第3826號裁定
    意旨參照）。故倘若被告前曾經觀察、勒戒及強制戒治後3
    年內再犯，即應追訴處罰，反之，若屬3年後再犯，則應依
    新法裁定送觀察、勒戒。次按案件起訴之程序違背規定者，
    應諭知不受理之判決，刑事訴訟法第303條第1款定有明文。
    而依同條例第35條之1第1款、第2款之規定：偵查中之案件
    ，由檢察官依修正後規定處理；審判中之案件，由法院依據
    修正後規定處理。故檢察官未依前述修正後毒品危害防制條
    例第20條第1項規定，聲請法院裁定被告先送勒戒處所觀察
    、勒戒，而逕行起訴者，其起訴之程序違背規定，自應諭知
    不受理之判決。
三、毒品危害防制條例第24條第2項之規定亦於109年1月15日修
    正公布，將上開緩起訴處分經撤銷之法律效果由「檢察官應
    依法追訴」修正為「檢察官應繼續偵查或起訴」，立法理由
    並說明「亦即仍有現行條文第20條觀察、勒戒及強制戒治制
    度之適用」；然依同條例第36條規定，本條之施行日期，由
    行政院另定之，而尚未生效，故本件仍應適用修正前即現行
    有效之毒品危害防制條例第24條第2項規定。惟按依現行有
    效之毒品危害防制條例對於施用毒品者進入司法程序之戒癮
    治療方式，採取毒品危害防制條例第20條第1項、第2項所規
    定之「觀察、勒戒或強制戒治」及第24條第1項所規定之「
    附命完成戒癮治療之緩起訴處分」雙軌制，其目的在給予施
    用毒品者戒毒自新機會。是以，被告既同意參加「戒癮治療
    」，並由檢察官採行「附命完成戒癮治療之緩起訴處分」方
    式，且完成「附命完成戒癮治療之緩起訴處分」所採用之戒
    癮治療完畢，自毋庸復行採取「觀察、勒戒或強制戒治」方
    式，重啟戒除毒癮以代替刑罰之處遇程序，而被告施用第一
    級或第二級毒品罪，經裁定觀察、勒戒或強制戒治程序者，
    係以「觀察、勒戒或強制戒治」執行完畢釋放後，起算上開
    「3年」（修正前為「5年」）內再犯之期間，則被告係經「
    附命完成戒癮治療之緩起訴處分」，依同一法理，應以經「
    附命完成戒癮治療之緩起訴處分」並完成戒癮治療後，而非
    以「附命完成戒癮治療之緩起訴處分」確定之日，起算該「
    3年」內再犯之期間（最高法院109年度台非字第76號判決意
    旨參照）。是被告經檢察官為「附命完成戒癮治療之緩起訴
    處分」後，若未完成戒癮治療，自難與已接受觀察、勒戒或
    強制戒治執行完畢之處遇等同視之，而與上述情形有別，仍
    應適用修正後毒品危害防制條例第20條第1項規定辦理。　
    　
四、經查，被告前曾因施用毒品案件，先後施以觀察、勒戒及強
    制戒治，最後1次係於97年間，經臺灣雲林地方法院裁定送
    觀察、勒戒後，認有繼續施用毒品之傾向，再由同法院以98
    年度毒聲字第10號裁定令入戒治處所施以強制戒治，於98年
    12月10日執行完畢釋放等情，有被告之臺灣高等法院被告前
    案紀錄表附卷可按，則其本次施用毒品行為，距離前次觀察
    、勒戒及強制戒治執行完畢釋放顯已逾3年。被告雖於108年
    間，再度因施用毒品案件，經臺灣臺南地方檢察署檢察官以
    108年度毒偵字第1610號為附命完成戒癮治療之緩起訴處分
    ，緩起訴期間自108年11月11日起至110年11月10日止，惟被
    告於前開緩起訴期間內，未完成戒癮治療、精神治療、心理
    輔導或其他適當之處遇措施，並違背預防再犯所為之必要命
    令(未依通知至指定醫療院所回診，經評估不適合繼續戒癮
    治療，經臺南市立安南醫院辦理退出緩起訴)，違反刑事訴
    訟法第253條之2第1項第6款、第8款之應遵守事項，經該署
    檢察官於109年3月11日以109年度撤緩字第126號撤銷前揭緩
    起訴處分，並以109年度撤緩毒偵字第147號向本院聲請簡易
    判決處刑，有前揭臺灣高等法院被告前案紀錄表可憑。則被
    告於本案犯行前，固曾經檢察官為上開附命完成戒癮治療之
    緩起訴處分，惟上開附命完成戒癮治療之緩起訴處分已因被
    告於緩起訴期間內違反刑事訴訟法第253條之2第1項第6款、
    第8款之應遵守事項而遭撤銷，被告實際上並未完成戒癮治
    療，自無從解為被告事實上已接受等同觀察、勒戒或強制戒
    治之處遇。又本案係於109年9月17日即毒品危害防制條例第
    20條、第23條修正施行後始繫屬本院，有臺灣臺南地方檢察
    署109年9月17日乙○文溫109毒偵1761字第1099059920號函及
    其上之本院收文章戳在卷可稽。檢察官未依修正後毒品危害
    防制條例第20條第1項、第3項之規定，聲請法院裁定令被告
    入勒戒處所施以觀察、勒戒，或依同條例第24條第1項之規
    定，為附命完成戒癮治療之緩起訴處分，即逕行向本院聲請
    簡易判決處刑，其起訴之程序自屬違背規定，揆諸前揭之說
    明，爰不經言詞辯論，逕為不受理判決之諭知。
據上論斷，應依刑事訴訟法第452條、第303條第1款、第307條，
判決如主文。
中　　華　　民　　國　　110 　年　　3 　　月　　11　　日
                  刑事第六庭  法　官　孫淑玉
以上正本證明與原本無異。
如不服本判決應於收受本判決後20日內向本院提出上訴書狀，並
應敘述具體理由。其未敘述上訴理由者，應於上訴期間屆滿後20
日內向本院補提理由書狀（均須按他造當事人之人數附繕本）「
切勿逕送上級法院」。 
　　　　　　　　　　　　　　　書記官　洪千棻
中　　華　　民　　國　　110 　年　　3 　　月　　11　　日